【裁判字號】    94,交上訴,2573
【裁判日期】    950622
【裁判案由】    公共危險等
【裁判全文】
臺灣高等法院臺中分院刑事判決      94年度交上訴字第2573號
上  訴  人
即  被  告  丁○○
選任辯護人  蔡譯智律師
上列上訴人因公共危險等案件，不服臺灣南投地方法院94年度交
訴字第29號中華民國94年11月9日第一審判決（起訴案號：臺灣
南投地方法院檢察署94年度核退偵字第32號），提起上訴，本院
判決如下：
    主  文
原判決關於丁○○被訴肇事逃逸部分撤銷。
丁○○被訴肇事逃逸部分無罪。
其他上訴駁回。
丁○○因過失傷害人部分，緩刑貳年。
    事  實
一、丁○○於民國九十三年五月三十日上午九時十五分許，駕駛
    車牌號碼Ｘ九─三三○三號自用小客車，途經南投縣埔里鎮
    台二十一線省道五十二公里二○○公尺處，本應注意汽車超
    越前車時應顯示左方向燈並於前車左側保持半公尺以上之間
    隔超過，行至安全距離後，再顯示右方向燈駛入原行路線，
    而依當時天候晴、日間自然光線、路面乾燥無缺陷、無障礙
    物，並無不能注意之情形，竟疏未注意，因欲超越前方由戊○○所駕駛牌照號碼ＨＦ二─三一○號重型機車，而戊○○
    並未避讓，丁○○即強行超車，不小心擦撞戊○○左手肘，
    致戊○○人車倒地，並受有左手擦傷一公分、左手肘擦傷八
    公分及左小腿擦傷十五公分之傷害。而丁○○未察覺肇事，
    仍駕車往前繼續行駛，嗣經現場目擊證人丙○○○駕車追趕
    ，雖未能將丁○○攔停，惟記下丁○○車號後交給戊○○，
    戊○○據此報請警方循線查獲。
二、案經戊○○訴由南投縣政府警察局埔里分局報告臺灣南投地
    方法院檢察署檢察官偵查起訴。
    理  由
壹、有罪部分（即過失傷害部分）：
  一訊據被告丁○○固不否認有於上開時間駕駛車牌號碼Ｘ九─
    三三○三號自用小客車，途經南投縣埔里鎮台二十一線省道
    五十二公里二○○公尺處之事實，惟矢口否認有何過失傷害
    之犯行，辯稱：伊並沒有擦撞告訴人戊○○騎乘之機車云云
    。經查：
    (一)上開事實，業據證人即告訴人於原審審理中到庭具結證稱
      ：當時是一台紅色的廂型車撞伊，伊並沒有記下車號，是
      證人丙○○○抄下來給伊的，當時伊是和被告同一個方向
      ，伊是騎在外車道，因內車道有遊覽車，所以被告從內車
      道到外車道要超車，結果車子撞到伊的左手的肘關節，伊
      的機車就撞到前面的護欄倒下，被告於超車之前有按喇叭
      ，但是伊認為被告應該是對遊覽車按喇叭，因為當時被告
      是在內線車道，而且是跟在遊覽車後面，伊是在外線車道
      ，應該不是對伊按喇叭等語明確，核與目擊證人丙○○○
      於原審審理中到庭具結證稱：我有看到一部機車被一部紅
      色的廂型車擦撞到，當時我在機車後面三十公尺處，因為
      快車道有好幾部遊覽車，車速很慢，被告當時開在內線，
      向我按喇叭，我就開慢一點讓被告過，一會兒被告就出來
      外線，我在後面看到被告有向告訴人按喇叭，按完喇叭之
      後，過一下子我就看見有機車被紅色車子擦撞，我看見擦
      撞後，機車騎士所載的一桶汽油倒在地上，當時機車撞到
      旁邊的護欄，我有聽到撞到護欄的聲音，因為我在他後面
      不遠，機車擦撞到護欄就馬上倒下，被告的車子距離機車
      騎士不到幾公尺等情節相符，並有證人丙○○○於事發當
      時記下被告駕駛上開車牌號碼之紙片、道路交通事故調查
      報告表（光線欄部分應為一，誤載為四）、道路交通事故
      現場圖各一份及現場照片十二幀附卷可稽；又告訴人因此
      事故受有左手擦傷一公分、左手肘擦傷八公分及左小腿擦
      傷十五公分之傷害，亦有財團法人埔里基督教醫院九十三
      年六月二十一日出具之診斷證明書一份在卷可憑。
    (二)證人丙○○○於原審審理中亦證稱：當時是上坡，機車的
      速度大概時速四十公里以下等語明確，是被告辯稱告訴人
      之機車速度為六十公里，伊的車速四十公里，不可能撞到
      告訴人云云，尚屬無據。
    (三)按汽車超越前車時應顯示左方向燈並於前車左側保持半公
      尺以上之間隔超過，行至安全距離後，再顯示右方向燈駛
      入原行路線，道路交通安全規則第一百零一條第五款後段
      定有明文，被告超車時疏未注意及此，因而擦撞告訴人，
      致告訴人受有上開傷害，其顯有過失甚明，且其過失與告
      訴人所受傷害，有相當因果關係。
    (四)至被告之選任辯護人於本院聲請將卷附手抄被告車牌號碼
      之字條（附於九十四年度核退偵字第三二號卷第三二頁）
      送請鑑定是否為證人丙○○○筆跡乙節，惟查：告訴人於
      肇事當天向埔里派出所報案時，即指稱係遭車牌號碼Ｘ九
      ─三三○三號之紅色廂型車所撞，埔里派出所承辦員警乃
      依該車牌號碼查詢，而查出該車之車主為被告之妻乙○○
      ，並因此追查到被告，此亦有該車於九十三年五月三十日
      經列印之車籍作業系統─查詢認可資料一紙在卷足按（見
      警卷）。且嗣後證人丙○○○亦出面證稱：其有目擊車禍
      發生經過，並追趕被告車輛而抄下被告之車牌號碼等語。
      而被告及其妻乙○○亦均不否認被告於本件肇事時間確有
      駕駛車牌號碼Ｘ九─三三○三號自用小客車途經肇事地點
      乙情，是本件事證已臻明確，應無再將該手抄被告車牌號
      碼之字條送請鑑定筆跡之必要，此部分聲請爰不予准許，
      附此敘明。
    (五)綜上所述，被告辯稱：伊未擦撞到告訴人云云，應係飾卸
      之詞，尚難遽採。本件事證明確，被告過失傷害之犯行，
      堪以認定。
  二核被告所為，係犯刑法第二百八十四條第一項前段之過失傷
    害罪。原審就被告此部分，依刑法第二百八十四條第一項前
    段之規定，並審酌被告因一時疏忽，致告訴人受有傷害，告
    訴人所受傷害程度非重，被告犯罪後仍飾詞圖卸，不知悔改
    等一切情狀，量處被告有期徒刑三月，其認事用法及量刑均
    無不合，應予維持。被告此部分上訴意旨猶以其並未擦撞到
    告訴人云云，非有理由，應予駁回。惟被告嗣於九十四年十
    二月十九日本院審理期間與告訴人達成和解，賠償告訴人損
    害新臺幣三萬元，取得告訴人之諒解乙情，業據告訴人於本
    院審理時陳明在卷，且有雙方簽立之和解書影本一紙附卷足
    憑（見本院卷第三十五頁）；另參諸卷附臺灣高等法院被告
    全國前案紀錄表，被告未曾受有期徒刑以上刑之宣告，其因
    一時疏忽致犯本案，經此偵審教訓，當知所警惕，信無再犯
    之虞，本院認其所宣告之刑，以暫不執行為適當，併諭知緩
    刑二年，以啟自新。
貳、無罪部分（即肇事逃逸部分）：
  一公訴意旨略以：被告於肇事致告訴人受傷後，並未停車察看
    ，救護告訴人，反而另行起意，駕車逃逸。嗣經現場目擊證
    人丙○○○駕車追趕，雖未能將被告攔停，惟記下被告車號
    後交給告訴人，告訴人據此報請警方循線查獲，因認被告涉
    犯刑法第一百八十五條之四之肇事逃逸罪嫌云云。
  二按「刑法第一百八十五條之四之肇事致人死傷逃逸罪之成立
    ，祇以行為人有駕駛動力交通工具肇事，致人死傷而逃逸之
    事實為已足，至行為人之肇事有否過失，則非所問，且駕駛
    人之肇事逃逸，係在其過失行為發生之後，為規避責任，另
    行起意之另一行為。」最高法院著有九十一年度台上字第三
    七七六號裁判可資參照。準此，行為人主觀上須有肇事逃逸
    之故意，始能成立刑法第一百八十五條之四之罪。復按犯罪
    事實應依證據認定之，無證據不得認定其犯罪事實，又不能
    證明被告犯罪者，應諭知無罪之判決，刑事訴訟法第一百五
    十四條第二項及第三百零一條第一項分別定有明文。又認定
    犯罪事實，所憑之證據，雖不以直接證據為限，間接證據亦
    包括在內，然無論直接或間接證據，其為訴訟上之證明，須
    於通常一般之人均不致於有所懷疑，而得確信其為真實之程
    度者，始得據之為有罪之認定，倘其證明尚未達到此一程度
    ，而有合理性懷疑之存在時，即無從為有罪之認定，根據「
    罪證有疑，利於被告」之證據法則，即不得遽為不利於被告
    之認定（最高法院著有七十六年臺上字第四九八六號判例可
    資參照）；再按犯罪事實之認定，應憑真實之證據，倘證據
    是否真實尚欠明顯，自難以擬制推測之方法，為其判斷之基
    礎，而認定犯罪事實之證據係指足以認定被告確有犯罪行為
    之積極證據而言，該項證據自須適合於被告犯罪事實之認定
    ，始得採為斷罪資料（最高法院五十三年臺上字第六五六號
    、二十九年上字第三一○五號判例可資參照）。
  三公訴人認被告涉有犯刑法第一百八十五條之四肇事逃逸罪嫌
    ，無非係以：被告於肇事致告訴人受傷後，並未停車察看，
    救護告訴人，仍駕車往前行駛為其主要論據。訊據被告堅詞
    否認有何肇事逃逸之犯行，辯稱：伊並沒有擦撞告訴人騎乘
    之機車，也沒有聽到伊車擦撞到告訴人機車的聲響，伊確無
    肇事逃逸云云。經查：
    (一)證人即告訴人於原審審理時陳稱：「．．．我騎在外線道
      ，被告在內線道，他從內線道超車要到外線道，結果（他
      的）車子撞到我的左手的肘關節，（我的）機車撞到前面
      的護欄倒下，我就躺在地上了」、「我的機車撞到護欄，
      產生很大的聲響」、「他的車子的右側車身撞到我的手肘
      ，沒有撞到機車」、「．．．被告是從內線道要超車出來
      到外線準備超車，之後他擦撞到我，就從外線道直直開走
      」等語；再於本院審理時證稱：「（問：被告說沒有撞到
      你，到底有沒有撞到你？）有，他的照後鏡的附近撞到我
      左手肘」、「（問：當時有沒有聲音？）沒有，車子碰到
      我的手肘」、「（問：是被告的車子哪個地方撞到你？）
      他的車撞過來，我沒有地方閃避，旁邊就是護欄，否則我
      就掉到山谷下」、「（問：你的機車撞到護欄有什麼毀損
      ？）機車避震器有點彎掉，後來我牽去修理，引擎外殼也
      有破裂，我的機車前輪碰到護欄，人連機車都倒向右邊」
      、「（問：你的手肘被車子撞到，到你撞到護欄約有多少
      距離？）先被車子撞到，約距離五、六尺才撞到護欄」、
      「（問：手抄車牌號碼的字條是誰寫的？）我要去魚池派
      出所報警，騎到隧道口有一台開黑色廂型車的人把我攔下
      來，並拿給我字條，說就是這台撞到的．．．」等語；另
      證人丙○○○於原審審理時證稱：「我看見擦撞後，．．
      ．機車撞到旁邊的護欄，我有聽到撞到護欄的聲音，因為
      我在他後面不遠」、「（問：被告擦撞到機車後，他有無
      停下來？）沒有」、「（問：你在追被告時，有無按喇叭
      ，警告他停車？）沒有，因為我追不到」、「（問：你在
      追被告時，最近的距離約多遠？）我大概都保持二至三十
      公尺」、「（問：按照當時情形，被告當時是否知道你在
      追他？）應該不知道」等語，可見本件係被告機車之照後
      鏡擦撞到告訴人之左手肘，擦撞時並沒有發出聲響，而告
      訴人因向右閃避行駛約五、六尺，其機車才撞到護欄發生
      聲響，機車因此發生損壞。況且告訴人於被撞後，尚能立
      即騎乘其機車到前方隧道口，可知其機車損壞亦非嚴重，
      撞擊力道應非巨大，而此時被告仍繼續駕車往前行駛，衡
      諸該處為四線道，車速很快，車流量亦不少，車輛間又彼
      此在進行會車，難認被告必會聽到後面告訴人之機車撞擊
      護欄之聲響。又證人丙○○○於駕車在後追趕被告之車輛
      時，皆保持前後約二、三十公尺之距離，亦未對被告鳴按
      喇叭，實難認被告知悉其已肇事而故意不停車，是本件車
      禍發生時被告應有可能不知道其已肇事。
    (二)再者，證人即被告之妻乙○○於本院審理時亦證稱：當天
      我搭乘我先生丁○○的車子從梨山要回去鹿谷，沿途車內
      都沒有開冷氣，我坐的位置車窗有打開一點，沿途都沒有
      發生什麼事情，我也沒有聽到我們的車子有撞到別人的聲
      音等語，益見被告所辯伊不知道伊車子有擦撞到告訴人等
      語，尚非全然無據。
   (三)而依證人即告訴人及證人丙○○○之陳述，固能證明被告
     在客觀上有駕車肇事致告訴人受傷後，並未停車察看，救
     護告訴人，仍駕車往前行駛之事實，惟尚難證明被告確係
     明知其車子有擦撞到告訴人而仍駕車逃逸之故意，是仍無
     法採為不利於被告之認定。
   (四)綜上所述，本件檢察官所舉證據，尚不足以證明被告主觀
     上有肇事逃逸之故意，自無法以肇事逃逸罪相繩。此外，
     復查無其他積極證據足認被告犯有本件肇事逃逸之犯行，
     應認被告此部分犯罪尚屬不能證明。原審判決關於被告此
     部分未詳細勾稽，遽為被告有罪之諭知，尚有未洽，被告
     上訴否認犯罪，非無理由，應由本院將原審判決關於被告
     此部分予以撤銷改判，另為被告無罪之諭知。
據上論斷，應依刑事訴訟法第三百六十八條、第三百六十九條第
一項前段、第三百六十四條、第三百零一條第一項，刑法第七十
四條第一款，判決如主文。
本案經檢察官甲○○到庭執行職務。
中    華    民    國    95    年    6     月    22    日
               刑事第七庭  審判長法  官  林  榮  龍
                                 法  官  江  錫  麟
                                 法  官  許  秀  芬
上列正本證明與原本無異。
過失傷害部分不得上訴，肇事逃逸部分檢察官得上訴。
如不服本判決應於收受送達後十日內向本院提出上訴書狀，其未
敘述上訴之理由者並得於提起上訴後十日內向本院補提理由書（
均須按他造當事人之人數附繕本）。
                                 書記官    瑞  芳
中    華    民    國    95    年    6     月    23    日
附錄論罪科刑法條：
刑法第二百八十四條第一項：
因過失傷害人者，處六月以下有期徒刑、拘役或五百元以下罰金
，致重傷者，處一年以下有期徒刑、拘役或五百元以下罰金。
                                                      Ｆ


司法院資訊處製作；財團法人民間司法改革基金會備份。
